臺灣基隆地方法院刑事判決　　　　　　　 99年度訴字第824號
公　訴　人　臺灣基隆地方法院檢察署檢察官
被　　　告　林中川
　　　　　　林明德
前列2人共同
選任辯護人　侯傑中律師
上列被告因殺人未遂案件，經檢察官提起公訴（99年度偵字第24
87號），本院判決如下︰
    主  文
林中川、林明德共同傷害人之身體，各處拘役伍拾玖日，如易科
罰金，均以新台幣壹仟元折算壹日。扣案之鐵管壹支沒收。
    事  實
一、林中川（曾犯有竊盜前科，惟不構成本件累犯要件）、林明
    德（曾犯有妨害公務、公共危險前科，惟不構成本件累犯要
    件）與林春成為親兄弟關係，其3 人間具有家庭暴力防治法
    第3 條第4 款所定之家庭成員關係。林中川、林明德與林春
    成之母親於民國99年3 月18日出殯，林春成於出殯當日擊打
    其母親之棺木，引起林中川、林明德強烈不滿。嗣林中川、
    林明德及林春成於同年3 月19日（起訴書誤載為3 月15日）
    13時許，在林中川、林明德位於基隆市○○區○○街（起訴
    書誤載為週和街）290 巷210 號住處討論如何處理母親所遺
    留之遺產，因無法達成共識而發生口角，林中川、林明德心
    生不忿，竟共同基於傷害之犯意聯絡，見林春成向調和街29
    0巷79弄口方向離去，林中川即持其所有之鐵管1支、林明德
    則持於路邊拾得之木棍1支（起訴書誤載為林中川持木棍、
    林明德持鐵管）尾隨追趕林春成，林春成即躲入其堂弟林志
    和位於調和街290巷140號住處內，林中川、林明德隨即趕到
    ，並在門外與林春成互相叫罵，嗣林春成持木棍衝出門外，
    林中川、林明德即分持鐵管、木棍在調和街290巷140號前方
    毆打林春成，致林春成受有頭部撕裂傷長2.5公分、背部瘀
    血8×2公分共5處、右前臂瘀血8×2公分、右肘瘀血1.
    5×1公分、1.2×1公分各1處、右大腿瘀血8×2公分等傷害
    。嗣警員據報趕赴現場處理，並扣得林中川所有用以毆打林
    春成之鐵管1支、林明德自路邊拾得用以毆打林春成之木棍1
    支。
二、案經基隆市警察局第二分局報告暨林春成訴由臺灣基隆地方
    法院檢察署檢察官偵查起訴。
    理  由
一、證據能力部分：
    按被告以外之人於審判外之言詞或書面陳述，除法律有規定
    者外，不得作為證據；又被告以外之人於審判外之陳述，雖
    不符刑事訴訟法第159 條之1 至第159 條之4 之規定，而經
    當事人於審判程序同意作為證據，法院審酌該言詞陳述或書
    面陳述作成時之情況，認為適當者，亦得為證據；另當事人
    、代理人或辯護人於法院調查證據時，知有第159 條第1 項
    不得為證據之情形，而未於言詞辯論終結前聲明異議者，視
    為有前項之同意，刑事訴訟法第159 條第1 項、第159 條之
    5 分別定有明文。查本案下列所引用之供述證據，經本院依
    法踐行調查證據程序，檢察官、被告、辯護人均不爭執各該
    證據之證據能力（見本院卷第23頁、第63至66頁），且亦查
    無依法應排除其證據能力之情形，本院審酌上開證據資料製
    作時之情況，尚無違法不當及證明力明顯過低之瑕疵，亦認
    為以之作為證據應屬適當，是依刑事訴訟法第159 條之4 、
    第15 9條之5 規定意旨，後述所引用證據之證據能力均無疑
    義，先予敘明。
二、認定事實之依據：
    訊據被告林中川於警詢、偵查及本院準備程序、審理時均坦
    承有毆打告訴人林春成之事實不諱，被告林明德則矢口否認
    有持木棍毆打告訴人林春成之犯行，略以：當時林春成跑到
    伊叔叔家裡去，門關著，我們有對罵，後來伊和林中川要離
    開時，林春成手上拿著棍子衝出來，打到林中川的左腳，伊
    衝過去要打林春成，林中川把伊推開，說弟弟不可以打哥哥
    ，伊就沒有打林春成云云，資為抗辯。經查：
  (一)被告林中川於99年3 月19日13時許曾持鐵管毆打林春成乙節
    ，此經證人即被告2 人之堂弟林志和於偵查、本院審理時、
    證人林春成於偵查時結證明確，並有林春成之驗傷診斷書、
    診斷證明書、急診病歷、傷勢照片在卷可按（見偵查卷第19
    、20頁、第62至66頁、第70至76頁），及鐵管1 支扣案可佐
    （見偵查卷第78頁），堪認被告林中川確有持鐵管毆打林春
    成之犯行。
  (二)被告林明德雖矢口否認有毆打林春成之情事，然證人林志和
    於偵查時結證稱：當時伊有看到林中川拿鐵管、林明德拿木
    棍在打林春成，林春成當時躺在地上，後來林中川、林明德
    看到警察就將鐵管、木棍丟在旁邊等語（見偵查卷第39 頁
    ）；於審理時結證稱：伊看到林中川、林明德2 人都有拿東
    西打林春成，伊看到他們拿東西打林春成的後背，還有打腳
    ，還有要打林春成的上面，林春成有用手去擋，當時林春成
    已經倒在地上等語（見本院卷第54、55頁），與證人林春成
    於偵查時結證稱：當天林中川拿鐵管、林明德拿木棍一起追
    伊，伊就跑到伊叔叔那裡去，他們一直在門外罵，伊躲在裡
    面沒有開門，後來伊聽到他們在叫伊叔叔的名字，說圍起來
    ，伊以為他們在圍伊叔叔，結果是在圍伊堂弟林志和，後來
    他們一起拿手中的鐵管、木棍打伊，伊整個人趴在地上，他
    們還是一直打等情，互核相符（見偵查卷第40頁），並有木
    棍1 支扣案可佐，再佐以告訴人林春成曾於99年3 月18日擊
    打渠等母親之棺木，此經證人即被告2 人及告訴人之表哥陳
    銘芳於偵查時結證明確（見偵查卷第39頁），被告林中川、
    林明德因而對林春成心生不滿，而被告2 人再於99年3 月19
    日與林春成討論如何處理母親遺產時，因無法達成共識而與
    林春成發生口角後，被告林明德即與林中川分持木棍、鐵管
    追趕林春成，在林春成躲進證人林志和住處後，仍在屋外辱
    罵林春成等情，此為被告林明德所不否認（見偵查卷第42頁
    ），顯見被告林明德斯時對林春成之不滿情緒甚高，是證人
    林春成、林志和證稱被告林明德亦曾持木棍共同毆打林春成
    乙節，應堪以採信。至被告雖聲請傳喚證人陳銘芳、警員王
    和瑚到庭做證，然證人陳銘芳結證稱：伊有看到林春成自林
    志和父母住處往45弄方向衝出來，伊就不想看他們接下來發
    生什麼事，因為伊根本不想管他們之間的事等語（見本院卷
    58頁），證人王和瑚結證稱：伊當時把機車停下往巷子裡面
    走，就聽到有人說「他們兄弟在打架」，伊往上走時，看到
    路邊有斷掉的棍子，路邊就有人說這棍子是被告2 人打架的
    東西，伊就撿起來往前走，伊到時已經沒有人倒在地上等語
    （見本院卷第61至63頁），是證人陳銘芳、王和瑚之證詞尚
    不足為被告林明德有利之認定。綜上，被告林中川、林明德
    確曾分持鐵管、木棍毆打林春成，致林春成受有前開傷害等
    情，應堪以認定。
  (三)至公訴意旨雖認被告2 人主觀上均有致告訴人林春成於死之
    故意，而涉有刑法殺人未遂罪嫌云云。然按刑法上殺人未遂
    罪與傷害罪之區別，應視加害人有無殺意為斷，被害人所受
    傷害程度，雖不能據為認定有無殺意之唯一標準，但加害人
    下手情形如何，於審究犯意方面，仍不失為重要參考資料。
    故在判斷行為人於行為當時，主觀上是否有殺人之故意，即
    應斟酌其使用之兇器種類、攻擊之部位、行為時之態度，並
    深入觀察行為人與被害人之關係、衝突之起因、行為當時所
    受之刺激、下手力道之輕重、行為時現場爭執之時空背景、
    被害人受傷情形及行為人事後之態度等各項因素，綜合加以
    研析。查被告2 人雖因不滿告訴人林春成於渠等母親出殯當
    日擊打其母親之棺木，及因無法就遺產處理等問題達成共識
    ，憤而分持鐵管、木棍毆打告訴人，然本件被告2 人與告訴
    人為親兄弟關係，縱因前開原因而生嫌隙，衡情應無僅因此
    即遽起殺意之理，再參諸告訴人所受傷勢，主要係集中於背
    部、右前臂、右肘及右大腿，頭部雖受有長度2.5 公分之撕
    裂傷，然尚非嚴重，證人林志和於本院審理時亦證稱：被告
    2 人主要是打林春成的後側背、腿等部位，後來他們看到警
    察趕到就停手了等語（見本院卷第57頁），被告2 人若果有
    致告訴人於死之意圖，衡情當係合力攻擊告訴人之要害部位
    ，應無多係毆打告訴人之背部、右前臂、右肘及右大腿等部
    位之理，足認被告2 人與告訴人發生衝突之際，應僅係基於
    普通傷害故意而為，並無致告訴人於死之主觀犯意聯絡，公
    訴意旨認被告2 人主觀上均有致告訴人於死之意圖云云，容
    有誤會。
  (四)綜上，本件事證明確，被告2 人之傷害犯行堪以認定，應予
    依法論科。
三、核被告林中川、林明德所為，均係犯刑法第277 條第1 項之
    傷害罪。公訴人認被告2 人係犯刑法第271 條第2 項、第1
    項之殺人未遂罪，容有誤會，業如前述，惟基本社會事實同
    一，起訴法條應予變更。按家庭暴力者，謂家庭成員間實施
    身體或精神上不法侵害之行為；又家庭暴力罪者，謂家庭成
    員間故意實施家庭暴力行為而成立其他法律所規定之犯罪，
    家庭暴力防治法第2 條第1 項、第2 項定有明文。查告訴人
    與被告2 人係親兄弟關係，屬家庭暴力防治法第3 條第4 款
    所定之家庭成員，故被告上開傷害犯行亦屬家庭暴力防治法
    第2 條第2 項之家庭暴力罪，惟因家庭暴力防治法之前揭條
    文並無罰責規定，是以此部分傷害犯行僅依刑法傷害罪之規
    定予以論罪科刑。被告2 人間有犯意聯絡與行為分擔，應論
    以共同正犯。茲審酌被告2 人僅因細故，即分持鐵管、木棍
    毆打告訴人成傷，所為殊不足取，迄未與告訴人達成民事上
    和解，兼衡渠等之素行、犯罪動機、手段、犯罪所生危害、
    犯後態度等一切情狀，各量處如主文所示之刑，均諭知易科
    罰金之折算標準，以資懲儆。
四、扣案之鐵管1 支，被告林中川供承為其所有（見本院卷第64
    頁），並經本院認定係其用以毆打告訴人之物，依共同正犯
    責任共同原則，爰依刑法第38條第1 項第2 款之規定宣告沒
    收。至扣案之木棍1 支，被告否認為渠等所有，復非違禁物
    ，尚不得宣告沒收，附此敘明。
據上論斷，應依刑事訴訟法第299 條第1 項前段、第300 條，刑
法第28條、第277 條第1 項、第41條第1 項前段、第38條第1 項
第2 款，刑法施行法第1 條之1 ，判決如主文。
本案經檢察官王亞樵到庭執行職務。
中    華    民    國  100     年    1     月    11    日
                  刑事第五庭審判長法  官    齊  潔
                                  法  官    吳佳齡
                                  法  官    蔡和憲
以上正本證明與原本無異。
如不服本判決應於收受送達後10日內向本院提出上訴書狀，並應
敘述具體理由；其未敘述上訴理由者，應於上訴期間屆滿後20日
內向本院補提理由書(均須按他造當事人之人數附繕本)「切勿逕
送上級法院」。
中    華    民    國   100    年    1     月    11    日
                                  書記官    翁其良
論罪法條：
中華民國刑法第277條
（普通傷害罪）
傷害人之身體或健康者，處 3 年以下有期徒刑、拘役或 1 千元
以下罰金。
犯前項之罪因而致人於死者，處無期徒刑或7年以上有期徒刑；
致重傷者，處3年以上10年以下有期徒刑。